最高法院刑事判決　　　　　　九十六年度台上字第六三五三號
上　訴　人　台灣高等法院台南分院檢察署檢察官
被　　　告　甲○○
　　　　　　　　　　號
上列上訴人因被告偽造文書案件，不服台灣高等法院台南分院中
華民國九十四年四月十四日第二審判決（九十四年度上訴字第一
一五號，聲請簡易判決處刑案號：台灣嘉義地方法院檢察署九十
三年度偵字第二０九四號），提起上訴，本院判決如下：
    主  文
原判決撤銷，發回台灣高等法院台南分院。
    理  由
本件原判決以公訴意旨略稱：被告甲○○明知告訴人蔡金文分別
於民國九十一年二月七日、九十一年二月七日、九十一年七月三
十一日、九十一年十月十一日，向經濟部智慧財產局（下稱智慧
財產局）申請之椅座一、椅座二、椅座彈性帶結構改良、椅背等
新式樣及新型專利，已於九十二年七月一日、九十二年七月一日
、九十二年八月二十一日、九十二年九月二十一日由智慧財產局
公告取得專利權，竟基於行使變造文書之犯意，在不詳時地將「
東莞市橋頭金時代家具廠」所印刷之「台灣金時代健康椅家具廠
」型錄（下稱系爭型錄）底行上擅自套印「（西元）二００一年
十二月出版」之字樣而加以變造，並於九十二年九月十八日、十
月十七日連續持該變造之文書向智慧財產局提出異議加以行使，
表示「台灣金時代健康椅家具廠」所製作之健康椅早於告訴人申
請專利之時期，而要求智慧財產局不予告訴人專利，足以生損害
於告訴人及智慧財產局對於商標審認之正確性，因認被告所為涉
犯刑法第二百十條、第二百十六條之行使變造私文書罪嫌云云。
惟經審理結果，不能證明被告犯罪，因而維持第一審諭知被告無
罪之判決，駁回檢察官在第二審之上訴，固非無見。
惟查：(一)、審理事實之法院，對於依法應行調查之證據，應詳為
調查，綜合調查所得之證據資料，本於經驗法則及論理法則定其
取捨，並將取捨證據及得心證之理由於判決內詳為說明；如事實
尚非明確，基於公平正義之維護或對被告之利益有重大關係事項
，而有應調查之證據未予調查，遽予判決者，即有應於審判期日
調查之證據而未予調查之違法。原判決以被告之犯罪不能證明，
無非依據證人吳登謨證稱「從西元二０００年起，就有投資大陸
金時代家具廠」、「該型錄在西元二０００年就有印製，均未改
版，共印兩、三次，約三萬本，型錄印製時未有出版日期，出版
日期是型錄印好後再加印，本件『二００一年十二月出版』字樣
確實是大陸金時代家具廠的會計小姐林寧負責接洽印刷廠所印製
，應該是西元二００一年蓋新廠時加印」等語，且「查無證據足
認證人吳登謨所證為虛妄」，而為被告無罪之諭知。然就被告如
何取得系爭型錄，被告於偵查中供稱：「我去大陸他們的賣場向
黃先生拿的」（九十三年度偵字第二０九四號偵查卷第八頁），
嗣於第一審陳稱：「是跟一位台商吳登謨那裡拿到的」（第一審
卷卷一第二七頁）；經吳登謨到庭作證否認交付系爭型錄予被告
後，被告再供陳：「九十二年三、四月時在他們公司的展售會，
向他們公司的小姐還有一個姓溫的業務拿；當時證人（吳登謨）
不在」；「去年三月我去橋頭的工廠向姓溫的業務、姓林的小姐
拿的」（第一審卷卷二第五八、六五、六七頁），其所述前後矛
盾，與吳登謨之證言亦不相符；而證人吳登謨就其投資金時代家
具廠情形，於第一審證稱：「（金時代家具廠）（西元）二００
二年就在長平做，四月再搬到橋頭新的工廠，那時候是臨時牌，
七月二日再搬到新的工廠；第一個老闆是莫志洋，第二個老闆是
關火明；（金時代工廠的負責人）以前是關火明，現在姓莫的；
我有在這加工廠出資，（西元）二０００年我就有投資；去年（
西元二００三年）七月一日搬到橋頭鎮○○路石水口銀河工業區
，是新的工廠。」（第一審卷卷二第五九、六十頁），就系爭型
錄印製日期情形，則證稱：「（型錄）應該是（西元）二００一
年就印好了；（西元）二０００年（開始印），最先印的沒有日
期我們再加日期，應該是（西元）二００一年印時就加上日期；
（檢察官問：是否為相同的版本？）是，都沒有改過版，印了兩
、三次；（檢察官問：該行日期文字是何時印上去的？）應該是
大陸廠的會計加印上去的，是已經有了型錄後來再加印日期；（
檢察官問：型錄電話、網址有無改過？）電話號碼沒有改，網址
應該也沒有改過，網址是去年（西元二００三年）七月份我們搬
了新廠才有；（檢察官問：既然搬了新廠，型錄有無調整？）沒
有，都是舊款在賣，有加印沒有改版」等語（第一審卷卷二第五
九至六三頁）。依被告於第一審所提出證人吳登謨名片（第一審
卷卷二第八九頁），吳登謨之職務為大陸金時代健康椅傢俱廠總
經理，而依告訴人所提出，被告不爭執為真正之大陸「個體工商
戶登記資料查詢結果」（九十三年度他字第二六八號偵查卷第一
三頁），上開「金時代家具廠」之戶主為「闕火明」；被告向智
慧財產局提出之系爭型錄影本（九十二年度發查字第一三八六號
偵查卷，下稱發查卷，第二四、三九、五四頁、第七十頁背面）
上印製之「金時代家具廠」地址為「廣東省東莞市○○鎮○○路
石水口工業區」，亦有各該資料可參，如果無訛，是否指吳登謨
於作證時，已投資並參與「金時代家具廠」達四年之久，且因擔
任總經理職務，對該企業之營運、業務、營業地點遷移等情形均
十分熟悉？倘屬無誤，何以吳登謨竟將金時代家具廠之負責人誤
為「關火明」？果其證言屬實，系爭型錄及其上之日期早於西元
二００一年即已印製完成，「金時代家具廠」之地址則遲至西元
二００三年七月間才遷至橋頭鎮○○路石水口銀河工業區，且才
有網址，何以早於西元二００一年印製之系爭型錄上已有相關地
址、網路位址之記載？上開疑義原因何在？吳登謨果有投資金時
代家具廠，且為總經理，其投資、任職部分有何具體證據可資證
明？凡此俱與吳登謨之證言是否屬實攸關，為與公平正義之維護
有重要關係之事項，原判決未予調查釐清，遽謂無證據足認吳登
謨所證為虛妄，而為被告有利之論斷，自有應於審判期日調查之
證據而未予調查之違法。(二)、無罪之判決，依刑事訴訟法第三百
零八條之規定，亦應記載其理由，故對於被告被訴之犯罪事實及
卷內對其不利之證據資料，如何不足以證明被告犯罪或其行為不
罰，均應詳述其理由，否則即有判決不載理由之違背法令。原判
決理由六、以經「向全世握資訊股份有限公司函查台灣金時代健
康椅家具廠（一）於何時向該公司所經營之華人商業貿易網站中
申請使用http://g&t.wenbi.net之中文網址及http://g&t.ttnet
.net之英文網址。（二）於何時向該公司所經營之華人商業貿易
網站申請或變更改用http://www.goldentimes.wenbi.net之中文
網址及http://www.goldentimes.ttnet.net之英文網址。」據該
公司陳報：「前開（一）部分屬不能被申請未曾使用過。（二）
則於九十二年七月二十四日申請，並於九十二年八月十六日網路
產品線上正式使用，迄今並未更改過等語。」「經查亦不足對被
告為有罪之認定。」然上開網址（二）部分既於九十二年七月二
十四日始申請使用，何以吳登謨所述早於西元二００一年已印製
之系爭型錄已可登載該網址？倘吳登謨上開證言為虛構，則被告
所為系爭型錄及其上日期均係金時代家具廠於西元二００一年印
製之辯解是否仍可採信？對被告是否構成變造系爭型錄犯行有無
影響？原判決未予敘明上開證據如何不足為不利被告之證明即遽
為其有利之論斷，亦有判決理由不備之違法。(三)、原判決理由五
、(一)、謂被告向智慧財產局提出之系爭四份型錄正本封底背頁，
確實印有「（西元）二００一年十二月出版」字樣，且與各自上
一行「廣東省東莞市○○鎮○○路石水口工業區」文字之間距均
不相同（其行距分別為約零點三公分、約零點一公分、約零點二
公分及約零點二公分），「有被告向智慧財產局提出之四份異議
狀所附之系爭型錄四份影本可稽（發查卷第二十四頁、第三十九
頁、第五十四頁、第七０頁）」。惟稽諸上開發查卷相關頁數，
並無原判決所指行距分別為若干公分之記載，原判決未予說明其
認定之依據即遽為上開論斷，併有可議。以上或為上訴意旨所指
摘，或為本院得依職權調查之事項，應認原判決有發回更審之原
因，自應將原判決撤銷，發回原審法院更為審判。
據上論結，應依刑事訴訟法第三百九十七條、第四百零一條，判
決如主文。
中　　華　　民　　國　九十六　年　 十一 　月　二十二　日
                      最高法院刑事第一庭
                          審判長法官  董　明　霈
                                法官  林　茂　雄
                                法官  張　祺　祥
                                法官  呂　永　福
                                法官  蘇　振　堂
      本件正本證明與原本無異
                                      書  記  官
中　　華　　民　　國　九十六　年　 十一 　月　二十八　日
                                                Ａ
